【裁判字號】    98,訴,1475
【裁判日期】    990312
【裁判案由】    請求塗銷抵押權登記
【裁判全文】
臺灣臺南地方法院民事判決              98年度訴字第1475號
原      告  甲○○
訴訟代理人  曾怡靜律師
被      告  乙○○
上列當事人間請求塗銷抵押權登記事件，本院於民國99年2月26
日言詞辯論終結，判決如下：
    主  文
被告就原告所有坐落臺南縣永康市○○段六二四七地號、同段六
二九三地號二筆土地，分別於民國七十三年六月一日、七十三年
六月七日設定登記、擔保債權額新臺幣壹佰貳拾萬元之抵押權應
予塗銷。
訴訟費用新臺幣壹萬貳仟捌佰捌拾元由被告負擔。
    事  實
壹、程序方面：
一、按因不動產之物權或其分割或經界涉訟者，專屬不動產所在
    地之法院管轄，民事訴訟法第10條第1項定有明文。又請求
    塗銷土地之抵押權設定登記，顯在行使土地所有人之除去妨
    害請求權，自係因不動產物權涉訟，應專屬該不動產所在地
    之地方法院管轄（最高法院86年度臺上字第1421號裁判要旨
    參照），本件被告住所地雖位於高雄縣鳳山市，惟原告以抵
    押權所擔保之債權不存在為由，請求塗銷抵押權登記，即屬
    行使土地所有人除去妨害請求權之不動產物權訴訟，應專屬
    不動產所在地之法院管轄。本件原告請求塗銷抵押權登記之
    土地坐落於臺南市，為本院管轄區域，揆諸上開說明，自應
    專屬本院管轄，合先敘明。
二、被告經合法通知，未於言詞辯論期日到場，核無民事訴訟法
    第386條所列各款情形，爰依原告之聲請，由其一造辯論而
    為判決。
貳、實體方面：
一、原告起訴主張：
  (一)台南縣永康市○○段6247地號土地(面積320平方公尺、權利
    範圍1分之1）及同段6293地號土地（面積327平方公尺、權
    利範圍1分之1）（以下合稱系爭2筆土地），原為訴外人林
    昇（業於民國92年12月2日死亡）所有。訴外人林昇因經商
    失敗，分別於73年6月1日、同年月7日將系爭2筆土地虛偽設
    定擔保債權額新台幣（下同）1,200,000元之抵押權予被告
    （即訴外人林昇之妹夫），抵押權存續期間自73年5月31日
    起至78年5月31日止，惟實際上被告並未出借任何款項予訴
    外人林昇，該抵押權所擔保之債權並不存在。嗣訴外人林昇
    之經濟情形並未好轉，更於77年3月31日將系爭2筆土地所有
    權移轉登記予原告甲○○，原告於98年間要求被告塗銷抵押
    權遭被告拒絕，被告並提出給付伊相當於73年間1,200,000
    元價值之金錢或房屋做為條件，始同意塗銷抵押權。
  (二)按請求權，因15年間不行使而消滅。民法第125條定有明文
    。倘被告對訴外人林昇之債權為真正，惟自73年6月l日迄今
    ，已逾25年，其請求權已罹於時效。次按以抵押權擔保之債
    權，其請求權已因時效而消滅，如抵押權人於消滅時效完成
    後，5年間不實行其抵押權者，其抵押權消滅。民法第880條
    亦定有明文。被告對於訴外人林昇之債權請求權，最遲於88
    年5月31日即已罹於消滅時效，且迄今已逾10年，被告既未
    行使抵押權，其抵押權應已消滅。
  (三)末按表意人與相對人通謀而為虛偽意思表示者，其意思表示
    無效。但不得以其無效對抗善意第三人。民法第87條第l項
    定有明文。被告就系爭2筆土地之抵押權係訴外人林昇與被
    告虛偽設定，應屬無效。
  (四)被告與訴外人林昇間就系爭2筆土地虛偽設定抵押權，該抵
    押權既無抵押債權存在，且抵押權所擔保之債權請求權及就
    系爭2筆土地所設定之抵押權，均已罹於時效而消滅，原告
    自得請求被告塗銷系爭2筆土地之抵押權登記。
  (五)聲明：如主文所示。
二、被告方面：
    被告未於言詞辯論期日到場，亦未提出準備書狀作何聲明或
    陳述。
三、得心證之理由：：
  (一)原告主張系爭2筆土地，原為訴外人林昇（業於92年12月2日
    死亡）所有，訴外人林昇以其所有系爭2筆土地虛偽設定擔
    保債權金額1,200,000元之抵押權予被告，存續期間自73年5
    月31日起至78年5月31日止，惟實際上被告並未出借任何款
    項予訴外人林昇，該抵押權所擔保之債權並不存在。嗣訴外
    人林昇之經濟情形並未好轉，更於77年3月31日將系爭2筆土
    地所有權移轉登記予原告甲○○等情，業據原告提出系爭2
    筆土地之土地登記謄本2份在卷可稽（見補字卷第7頁、第8
    頁），被告未於言詞辯論期日到場，亦未提出書狀作何聲明
    或陳述，應視同自認原告之上開主張，堪認原告之主張為可
    採。
  (二)按請求權，因15年間不行使而消滅；又消滅時效，自請求權
    可行使時起算；以抵押權擔保之債權，其請求權已因時效而
    消滅，如抵押權人於消滅時效完成後，5年間不實行其抵押
    權者，其抵押權消滅。民法第125條、第128條前段、第880
    條分別定有明文。又所有人對於妨害其所有權者，得請求除
    去之。民法第767條中段亦有明文。經查，系爭抵押債權之
    存續期間自73年5月1日起至78年5月31日止，衡情應認系爭
    抵押權擔保債權之清償期為78年5月31日，是其消滅時效期
    間應自78年6月1日起算，至遲於93年5月31日即已罹於時效
    ，被告復未於系爭抵押權所擔保之債權請求權時效完成日之
    翌日起5年間，即93年6月1日起至98年5月31日止，實行其抵
    押權，則依前揭民法第880條規定，系爭抵押權自應於98年6
    月1日因除斥期間屆滿而消滅。是原告主張抵押權業已罹於
    時效而消滅等語，應為可採。
  (三)次按表意人與相對人通謀而為虛偽意思表示者，其意思表示
    無效。但不得以其無效對抗善意第三人。民法第87條第l項
    定有明文。原告主張被告就系爭2筆土地之抵押權係訴外人
    林昇與被告虛偽設定等情，業經認定如上，是原告主張系爭
    抵押權應屬無效等語，亦為可採。
  (四)依上所述，原告本於所有權作用，請求判命被告塗銷系爭抵
    押權登記，為有理由，應予准許。
四、另按法院為終局判決時，應依職權為訴訟費用之裁判，民事
    訴訟法第87條第1項定有明文，參酌同法第91條第1項規定法
    院未於訴訟費用之裁判確定其費用額者，第一審受訴法院於
    該裁判有執行力後，應依聲請以裁定確定之之立法意旨，法
    院於終局判決時可一併確定其費用額為原則，僅未一併確定
    費用額時，始例外於判決有執行力後，依聲請確定之。故本
    院自得於本件判決時，一併確定被告應負擔之訴訟費用額，
    爰確定本件訴訟費用12,880元（即第一審裁判費12,880元）
    ，應由被告負擔，爰確定如主文第2項所示。
五、據上論結，本件原告之訴為有理由，依民事訴訟法第385條
    第1項、第87條第1項、第78條，判決如主文。
中    華    民    國    99    年    3     月    12    日
                  民事第一庭  法  官  林福來
以上正本證明與原本無異
如不服本判決，應於送達後廿日內，向本院提出上訴狀並表明上
訴理由，如於本判決宣示後送達前提起上訴者，應於判決送達後
廿日內補提上訴理由書（須附繕本）。
中    華    民    國    99    年    3     月    12    日
                              書記官  吳俊達

司法院資訊處製作；財團法人民間司法改革基金會備份。
